【裁判字號】    89,簡上,469
【裁判日期】    900214
【裁判案由】    損害賠償
【裁判全文】
臺灣臺中地方法院民事判決  八十九年度簡上字第四六九號
    上  訴  人  甲○○○
    上  訴  人  乙○○
    上  訴  人  丙○○
    上  訴  人  丁○○
    上  訴  人  戊○○
    右  一  人
    訴訟代理人  乙○○    住台.
    上  訴  人  己○○    住台.
    上  訴  人  庚○○    住台.
    上  訴  人  辛○○○  住台.
    被 上 訴人  壬○○    住.
    訴訟代理人  葉麗花    住同.
右當事人間請求損害賠償事件，上訴人對於中華民國八十九年九月四日本院豐原簡易
庭八十九年度豐簡字第三八三號第一審判決提起上訴，本院判決如左：
    主  文
上訴駁回。
第二審訴訟費用由上訴人負擔。
上訴人免為假執行之聲請駁回。
    事  實
甲、上訴人方面：
  一、上訴人甲○○○、乙○○、丙○○、丁○○、戊○○、辛○○○部分：
  （一）、聲明：求為判決１、原判決不利於上訴人部分廢棄２、右廢棄部分，被上
        訴人在第一審之訴駁回３、 如受不利之判決，願供擔保，請准免為假行。
  （二）、陳述：除與原審判決書所載者相同茲予引用外，補稱：
    １、民法上侵權行為要件係故意或過失不法侵害他人之權利者，始足當之。本件
        上訴人於陳情信函上連署，其內容：「蠻橫獨行，貪贓枉法，不知自重．．
        ．．」等語。其中「蠻橫獨行」、「不知自重」係對被上訴人人格上之描述
        ，依一般社會價值判斷，對於被上訴人之名譽應難構成傷害，獨「貪贓枉法
        」涉及被上訴人人格上不法指控，方有探究是否侵害被上訴人名譽之必要。
        按被上訴人於民國（下同）八十七年間擔任羅馬大地第五期之管委會財務委
        員，於八十七年卸任財務委員時，依法應將擔任管理委員會主委之相關帳冊
        交付新任之主任委員鮑淑妹。詎被上訴人拒絕交付帳冊，有故意隱匿帳冊之
        嫌，另被上訴人於擔任財務期間，僱請擔任委員之謝仰生承攬社區機電保養
        工程，違反利益迴避原則。上訴人基於一般經驗法則及合理懷疑，認被上訴
        人拒絕交付帳冊及僱請自己熟識之委員承攬工程，且未經比價之過程之情形
        以觀，任何人皆會懷疑被上訴人有「貪贓枉法」之不法行為，上訴人並非無
        的放失。且被上訴人長期擔任管委會要職，其管理行為係屬「公眾之事項」
        ，應受全體住戶之監督及評價，並非單純私德之評價。被上訴人之行為既屬
        可受公評之事項，如因伊自已之不法行為導致上訴人認知違法，上訴人實欠
        缺故意或過失傷害被上訴人名譽之不法意圖。
    ２、被上訴人拒絕交付帳冊之事實，業經鈞院判決上訴人勝訴，足見被上訴人確
        有不法占有帳冊及帳冊不清之情形。又被上訴人自訴上訴人妨害名譽，亦經
        判決上訴人無罪。
  （三）、證據：除援用原審之立證方法，提出合約書、本院八十七年訴字第二二六
          七號民事判決、本院八十八年自字第九二一號刑事裁判主文通知。
 二、上訴人己○○、庚○○部分：
      上訴人己○○、庚○○部分未於言詞辯論期日到場，據其提出書狀聲明：求為
      判決１、原判決不利於上訴人部分廢棄２、右廢棄部分，被上訴人在第一審之
      訴駁回３、如受不利之判決，願供擔保，請准免為假行。
乙、被上訴人方面：
  一、聲明：求為判決如主文所示。
  二、陳述：除與原審判決書所載者相同茲予引用外，補稱：
  （一）公寓大廈管理委員會罷免主任委員後，應報請主管機關備查始生效力。本件
        上訴人所屬「羅馬大地五期管理委員會」於罷免被上訴人後，於八十七年十
        二月二日函大雅鄉公所，惟大雅鄉公所於八十八年二月二十四日以公函通知
        「羅馬大地五期管理委員會」表示該次罷免出席人數不符規定，希補呈有關
        資料俾憑辦理，顯見「羅馬大地五期管理委員會」所謂罷免被上訴人財委一
        職，未經主管機關核准。
   （二）上訴人明知該次罷免不生效力，卻隱匿事實，虛構杜撰不實之信函加以大
         肆散佈，其對被上訴人名譽當然有嚴重損害。何況於寄發系爭不實信函後
         ，竟對被上訴人已於八十八年三月二十八日以財委身份交接完峻之事實，
         迄今從未去函續報，其有打擊被上訴人名義之故意甚明。
  三、證據：除援用原審之立證方法，補提大雅鄉公所函二件及羅馬大地五期管理委
      員會致大雅鄉公所函。
    理  由
一、本件上訴人己○○、庚○○，未於言詞辯論期日到場，核無民事訴訟法第三百八
    十六條所列各款之情形，爰依被上訴人聲請，由其一造辯論而為判決。
二、被上訴人主張：伊與上訴人均為「羅馬大地第五期」社區之住戶，詎上訴人與該
    社區其他住戶共五十四人，基於共同毀損伊名譽之故意，於八十八年二月間，聯
    名記載指摘伊「蠻橫獨行、貪贓枉法、不知自重」等內容不實之陳情信，分別寄
    發教育部軍訓處、台灣省教育廳軍訓室及伊所服務之私立致用商工等單位，使伊
    之名譽造成嚴重之損害，依民法第一百九十五條之規定，上訴人應各賠償伊新台
    幣（下同）五萬元，即合計四十萬元之非財產上損害等情，求為命上訴人如數給
    付及加給法定遲延利息之判決（原審判命上訴人應各給付被上訴人伍萬元，及其
    中上訴人甲○○○、乙○○、丙○○、丁○○、戊○○、己○○、庚○○自八十
    九年六月三十日起、上訴人辛○○○自八十九年七月一日起，均至清償日止，按
    年息百分之五計算之利息。如其中一上訴人及其他共同侵權連帶債務人一人已履
    行給付，其他人即免給付之義務。而駁回被上訴人其餘之請求，被上訴人對其敗
    訴部分未聲明不服）。
三、上訴人則以：被上訴人於八十七年間擔任羅馬大地第五期之管委會財務委員，卸
    任時拒絕交付帳冊，有故意隱匿帳冊之嫌。且於擔任財務期間，僱請擔任委員之
    謝仰生承攬社區機電保養工程，違反利益迴避原則。基於一般經驗法則及合理懷
    疑，任何人皆會懷疑被上訴人有「貪贓枉法」之不法行為，伊並無妨害被上訴人
    名義之意圖等語，資為抗辯。
四、查被上訴人與上訴人均為「羅馬大地第五期」社區之住戶，上訴人與其他社區住
    戶共五十四人，於八十八年二月間，聯名記載指摘被上訴人「蠻橫獨行、貪贓枉
    法、不知自重」等內容之陳情信，分別寄發教育部軍訓處、台灣省教育廳軍訓室
    及伊所服務之私立致用商工等單位之事實，已據被上訴人提出陳情信函、聯署簽
    名冊為證，並為上訴人甲○○○、乙○○、丙○○、丁○○、戊○○、辛○○○
    所不爭執；又上訴人己○○、庚○○已於相當時期受合法之通知，未提出準備書
    狀作任何爭執，依民事訴訟法第二百八十條第三項規定，準用同條第一項規定，
    應視同自認，被上訴人上開主張之事實，堪信為真實。
五、上訴人甲○○○、乙○○、丙○○、丁○○、戊○○、辛○○○雖以前揭情詞置
    辯。然查不法侵害他人身體、健康、名譽、自由、信用、隱私、貞操或不法侵害
    其他人格法益而情節重大者，被害人雖非財產上之損害，亦得請求賠償相當之金
    額，民法第一百九十五條第一項前段定有明文。而名譽為人格之社會評價，名譽
    有無受侵害，應以社會上對其評價是否貶損以為斷。而刑法上妨害名譽罪之成立
    ，固以公然侮辱或意圖散佈於眾而指摘或傳述足以毀損他人名譽之事為要件，惟
    在民法上，若已將足以毀損他人名譽之事表白於特定第三人，縱未至公然侮辱之
    程度，且無散布於眾之意圖，亦應認係名譽之侵害，蓋既對於第三人表白足以毀
    損他人名譽之事，則其人之社會評價，不免因而受有貶損（最高法院八十六年度
    台上字第三○五號判決參照）。本件被上訴人原擔任羅馬大地第五期社區之財務
    委員，曾因移交之事與上訴人等發生爭執，並因而與管理委員會及相關人員發生
    多起民、刑訴訟，有上訴人提出之民、刑事判決書附卷可稽，是上訴人等所寄陳
    情書之內容記載彼等有關訴訟在法院審理中等語，固係實情；惟觀諸該信函主旨
    第二項所載關於指摘被上訴人「˙˙˙˙蠻橫獨行，貪贓枉法、不知自重˙˙˙
    」及第三項「．．．無視軍訓教官之身份，刁鑽橫行．．．」等用詞，依一般社
    會價值之判斷，如加諸於任何人身上，均屬無法忍受，對於被上訴人名譽，顯足
    以貶損其社會之評價；且該信函既已分別寄送於教育部軍訓處、台灣省教育廳軍
    訓室及被上訴人服務之私立致用商工等單位，其承辦人員，為處理該陳請信函，
    必須簽擬相關意見，呈上級長官核批。於此公文作業流程中，自已將上開足以貶
    損被上訴人名譽之事，表白於特定第三人知悉，依上說明，上訴人所為應足認侵
    害被上訴人之名譽，對於被上訴人精神上要難謂無損害。至被上訴人縱有在卸任
    時拒絕交付帳冊，及於在職期間僱請擔任委員之謝仰生承攬社區機電保養工程之
    情事，惟既無證據足以證明被上訴人有貪贓枉法之事實，自難徒以懷疑即可任意
    設詞加以指摘。又被上訴人自訴上訴人毀謗罪，雖經本院八十八年自字第九二一
    號判決上訴人無罪，然該判決理由亦認定上訴人向教育部軍訓處、台灣省教育廳
    軍訓室及私立致用商工陳情，已有指摘足以毀損自訴人名譽之事，僅以上訴人主
    觀上無毀謗之故意及將陳情函內容散佈於眾之意圖，而判決上訴人無罪，有判決
    書可憑，衡以民事上之侵權行為包括因故意或過失不法侵害他人之權利在內及不
    以有散佈於眾之意圖為必要，自難執此作為有利於上訴人之認定，上訴人所辯，
    尚非可採。從而，被上訴人本於侵權行為之法律關係，請求上訴人賠償其非財產
    上之損害賠償，即屬正當。
六、按名譽被侵害者，關於非財產上之損害，加害人雖亦負賠償責任，但以相當金額
    為限，民法第一百九十五條第一項定有明文，所謂「相當」自應以實際加害情形
    與其名譽影響是否重大，及被害者之身分地位與加害人經濟狀況等關係定之，最
    高法院四十七年台上字第一二二一號著有判例。本件如上所述，被上訴之名譽雖
    受有不法之侵害，且精神上並受有痛苦，然上訴人所寄發之對象，僅為前揭三個
    機關、學校，所知悉者亦為特定之人員，且對於被上訴人現在任職之職位、薪資
    等權益，亦無實際上之影響。準此，參酌上訴人實際加害情況，及被上訴人因上
    開函文所遭受之名譽損害；及被上訴人之職業為學校教官，月入為八萬餘元；而
    上訴人辛○○○、甲○○○為家庭主婦，上訴人丙○○、乙○○、己○○為受僱
    他人之員工，月收入二萬餘元，上訴人丁○○為普通公務員，上訴人戊○○開設
    小工廠，經其供述在卷。本院斟酌被上訴人名譽受損情形，兩造之職業、身分、
    地位及財產經濟等一切狀況，認被上訴人之請求以五萬元為相當。又數人共同不
    法侵害他人權利者，連帶負損害賠償責任，民法第一百八十五條第一項前段定有
    明文。而上開規定所謂之共同侵權行為，即各行為人之行為，均為其所生損害之
    共同原因，即所謂行為關連共同，均足成立共同侵權行為（參最高法院六七年度
    台上字第一七三七號判例）。另按數人負同一債務，對於債權人各負全部給付之
    責之連帶債務，其債權人得對於債務人中之一人或數人，或其全體同時，或先後
    請求全部或一部之給付。而該連帶債務，因連帶債務人中之一人為清償、代物清
    償、提存、抵銷或混同而債務消滅者，他債務人亦同免其責任，民法第二百七十
    二條、第二百七十三條、第二百七十四條亦分別定有明文。查本件陳情信函，係
    由上訴人與羅馬大地其他社區住戶，共五十四人共同簽名聯署後所寄發，則被上
    訴人名譽損害之發生，係由共同簽名連署之上訴人及其他社區住戶所共同造成，
    依上說明，上訴人與其他社區住戶共五十四人，就被上訴人所遭受名譽損害，應
    賠償之上開五萬元精神慰憮金，應負共同侵權行為連帶賠償之責任。申言之，上
    訴人就該五萬元之精神慰憮金之同一債務，雖對被上訴人各負全部給付之責（即
    五萬元），然只要包括上訴人等五十四人在內之其中一共同侵權連帶債務人已為
    給付，其他債務人即同免其責任。從而，被上訴人依民法第一百九十五條之規定
    ，請求上訴人各給付五萬元，及自起訴狀繕本送達翌日即其中上訴人甲○○○、
    乙○○、丙○○、丁○○、戊○○、己○○、庚○○自八十九年六月三十日起、
    上訴人辛○○○自八十九年七月一日起，均至清償日止之法定遲延利息，如其中
    一上訴人及其他共同侵權連帶債務人一人已履行給付，其他人即免給付之義務。
    自屬正當，應予准許。原審就此部分為上訴人敗訴之判決，核無不合，上訴論旨
    ，指摘該部分判決為不當，求為廢棄改判，非有理由。兩造其餘攻擊防禦方法及
    證據資料與判決基礎不生影嚮，毋庸再予審酌。
七、本件判決不得再行上訴，上訴人請求供擔保免為假執行之宣告，核無必要，應併
    予駁回。
八、據上論結，本件上訴為無理由，依民事訴訟法第四百三十六條之一第三項、第四
    百四十九條第一項、第七十八條、第八十五條第一項前段、第四百六十三條、第
    三百八十五條第一項前段，判決如主文。
中      華      民      國    九十      年      二      月      十四    日
                            臺灣臺中地方法院民事第六庭
~B審判長法官  林大洋
~B法      官  莊嘉蕙
~B法      官  李國增
右為正本係照原本作成
不得上訴。
中      華      民      國    九十      年      二      月      十四    日
~B法院書記官


司法院資訊處製作；財團法人民間司法改革基金會備份。
